【裁判字號】    89,簡上,65
【裁判日期】    890908
【裁判案由】    拆屋還地
【裁判全文】
臺灣臺中地方法院民事判決  八十九年度簡上字第六十五號
    上  訴  人  丙○○
                丁○○
    右二人共同
    訴訟代理人  周進文律師  住台中市○區○○街二三一號三樓
    上  訴  人  甲○○      住.
                戊○○      住.
                乙○○      住.
                庚○○      住.
    被上訴人    己○○      住.
右當事人間請求拆屋還地事件，本院判決如左：
    主    文
原判決廢棄。
被上人訴人在第一審之訴駁回第一、二審訴訟費用由被告負擔。
    事    實
壹、上訴人丙○○、丁○○方面一、聲明：求為判決如主文所示。
二、陳述：與原審判決書記載相同，茲引述之，並補稱：
  （一）、最高法院八十六年台上字第三四二三號判決係認定，相鄰土地之所有權人間訂立
        共同壁之約定後，依該約定於共同壁之範圍內所興建之地上物，依民法第七百九十
        六條之規定，所有權人及其繼受人不得請求拆除，另最高法院七十一年台上字第四
        ０九號判決亦持同一看法。而最高法院八十六年台上字第二七０四號判決更認定所
        謂共同壁之約定係屬租賃契約，則依民法第四百二十五條之規定，所有權人及其繼
        受人亦不得請求拆除於共同壁之範圍內所興建之地上物。
  （二）、而查，系爭建物（基地為坐落台中市○區○○段二八之十九、二八之二十、二九
        之八號土地）係於民國六十九年四月二十五日前起造（起造人為吳約瑟、戊○○、
        丙○○等五人共同起造），而於起造前，吳約瑟、戊○○、丙○○等五人曾與鄰地
        （即為坐落台中市○區○○段二八之十八、二八之二十一、二九之九號土地，亦為
        本件系爭土地）所有權人陳拱辰訂立使用共同壁協定書，由陳拱辰將系爭之坐落台
        中市○區○○段二八之十八土地提供予吳約瑟、戊○○、丙○○等五人作為房屋之
        牆壁之用，其後，被上訴人於六十九年九月二十日始買受系爭之台中市○區○○段
        二八之十八等土地。
  （三）、依前開之說明，上訴人以房屋之牆壁佔有系爭土地，係因與系爭土地之被上訴人
        之前手陳拱辰訂有使用共同壁協定書，並非無權佔有，且依前開最高法院之見解，
        不論該使用共同壁協定書之法律性質為何，依民法第七百九十六條或同法第四百二
        十五條之規定，被上訴人既為陳拱辰之後手，被上訴人即不得請求上訴人拆除系爭
        地上物。
  （四）、另按權利之行使，不得違反公共利益‧或以損害他人為主要目的。行使權利，履
        行義務，應依誠實及信用方法。為民法第一百八十四條所明定，又「查權利之行使
        ，是否以損害他人為主要目的，應就權利人因權利行使所能取得之利益，與他人及
        國家社會因其權利行使所受之損失，比較衡量以定之。倘其權利之行使，自已所得
        利益極少而他人及國家社會所受之損失甚大者，非不得視為以損害他人為主要目的
        ，此乃權利社會化之基本內涵所必然之解釋。」為最高法院七十一年台上字第七三
        七號著有判例，而本件被上訴人請求上訴人拆除之地上物（即原判決附圖所示坐落
        台中市○區○○段二八之十八之Ｂ部份）面積僅一平方公尺，尤有甚者，該部份面
        積之現使用狀況係供騎樓使用，包含被上訴人在內之不特定人俱可通行系爭土地，
        上訴人並未於該部份之面積為任何之阻礙或搭建任何之建物或以任何方式將系爭土
        地佔為一已之用，而倘被上訴人將該部份之面積取回，被上訴人仍須將該部份之面
        積提供為騎樓使用（蓋一則該部份業於台中市政府建管課指定為騎樓之法定用途，
        而他則被上訴人亦不可能因取回系爭一平方公尺之土地而重新建築房屋），申言之
        ，被上訴人取回系爭土地與否，就其利益言，根本無任何差異，被上訴人並不因此
        而取得任何利益，反之，上訴人將因本件拆屋還地之強制執行而房屋結構受損，上
        訴人合法興建之房屋因此拆除，就整體國家及社會之利益言，是為極大之損害，被
        上訴人為本件之請求，顯違反前開民法第一百八十四條之規定及最高法院七十一年
        台上字第七三七號判例有違。
  （五）、查被上訴人於鈞院八十九年五月二十四日準備程序時自陳：「我買系爭的房子時
        ，上訴人已經蓋到三樓，後來因為火災，我們才重新蓋房子，是建築師測量時發現
        上訴人佔了我們一部份土地，我告訴上訴人，但上訴人表示那是他與我的前屋主協
        議好的，我的前屋主在我買房子後一星期死亡了，我怎麼知道前屋主與上訴人有何
        協議。」（參閱當日之準備程序筆錄），被上訴人已自認於系爭房屋興建中，被上
        訴人已知悉系爭房屋有使用系爭土地之情形。
  （六）、系爭房屋申請興建之高度為四層樓，上訴人至民國六十九年十二月十七日始全部
        建造完成並領取使用執照，被上訴人則於民國六十九年七月十六日向訴外人陳拱辰
        買受並取得取得系爭土地之所有權，當時，上訴人於前開鄰地興建之房屋（即系爭
        房屋），施工進度係至地下室頂版完成，被上訴人固辯稱渠發現系爭房屋有使用系
        爭土地之時間，為系爭房屋蓋至第三層時，但不論被上訴人發現之時間為系爭房屋
        地下室興建完成或已蓋至第三層，此俱不影響被上訴人發現系爭房屋使用系爭土地
        時，系爭房屋正興建中之事實，蓋系爭房屋系計劃興建至第四層，縱被上訴人發現
        之時間為蓋至第三層時，但系爭房屋當時尚未興建完成，此自屬民法第七百九十六
        條所規定之：「土地所有人建築房屋逾越疆界者，鄰地所有人如知其越界而不即提
        出異議，不得請求移去或變更其建築物。」（七）、又查，就上訴人與陳拱辰間關
        於共同壁之協議，被上訴人早有知悉，此徵諸被上訴人於鈞院準備程序時自陳，渠
        欲於系爭土地興建房屋時，曾就共同壁之使用與上訴人協商補貼事宜云云，當可明
        之，從而，被上訴人於知悉系爭房屋有使用系爭土地時並未提出異議（事實上，被
        上訴人明知有所謂之共同壁協議存在，亦不可能就系爭房屋使用系爭土地之事實提
        出異議）。
  （八）、相鄰之土地所有權人間，為達成土地之有效利用，訂立共同壁協議書之情形，所
        在多有，如遽認共同壁之協議不得拘束土地所有權人之繼受人，則土地所有權人之
        繼受人動輒得請求拆除地上物，此就社會整體經濟及法律關係之安定言，俱非事理
        之平。
三、證據：與原審判決書記載相同，茲引述之，並補提最高法院判決三份，使用共同壁協定
    書及台中市政府工務局函影本各乙份，使用執照影本乙份，土地登記簿謄本三份。聲請
    本院一、向台中市政府函調被上訴人所有坐落台中市○區○○段二一四七號建物（即門
    牌號碼台中市○區○○路八十五號之房屋）之建照執照及使用執照卷宗（取得使用執照
    之日期為民國七十年九月十一日），二、履勘系爭建物之現場。
貳、上訴人甲○○、戊○○、乙○○、庚○○方面雖未到庭，亦未以書狀作何聲明及陳述、
    證據，惟本件訴訟標的係屬必須合一確定，依民事訴訟法第五十六條第一項第一款之規
    定，其餘上訴人所為上述行為，有利於全體者，效力及於全體。
參、被上訴人方面一、聲明：駁回上訴，上審訴訟費用由上訴人負擔。
二、陳述及證據：與原判記載相同，茲引用之，並補稱：
    （一）、我買系爭房子時，上訴人已蓋到三樓，後來因為火災，我們才重新蓋房子，是
          建築師測量時發現上訴人佔了我們一部分土地，我告訴上訴人，但上訴人表示那
          是他與前屋主協議好的，我的前屋主在我買房子後一星期就死亡了，我怎麼會知
          道前屋主與上訴人有何協議。我們只要求上訴人將他們的磁磚拆掉，貼上我們的
          大理石，這樣就好了，我要將房子賣掉，要求上訴人恢復原狀，土地部分要切割
          還給我們，這些費用由上訴人負擔。
    （二）、上訴人不同意和我為共同壁使用，因為上訴人是蓋四樓，我的部分連地下室高
          樹是六樓，柱子需要比較租，我表示要換大的柱子，我可以貼牆壁的錢給上訴人
          ，但上訴人不同意，所以我才自行建築柱子及牆壁。
三、證據：與原審判決書記載相同，茲引述之，並補稱聲請本院赴現場履勘。
    理    由
一、本件雖僅據原審被告丙○○、丁○○二人上訴，惟查本件係請求公同共有人拆屋還地訴
    訟，為固有必要共同訴訟，係民事訴訟法第五十六條所稱之合一確定訴訟，原審其餘被
    告甲○○、戊○○、乙○○、庚○○雖未上訴，惟共同被告中一部分人之上訴，形式上
    對其他共同被告利益，依前述條文第一項第一款之規定其上訴之效力應及於全體之其他
    共同被告，爰依法逕列其他共同被告甲○○、戊○○、乙○○、庚○○四人為上訴人；
    且其四人均經合法通知，未於言詞辯論期日到場，核無民事訴訟法第三百八十六條所列
    各款情形，爰依被上訴人之聲請，對其四人由其一造辯論而為判決；另依民事訴訟法第
    五十六條第一項第一款規定，其四人雖未到庭，惟上訴人丙○○、丁○○二人所為之上
    訴之聲明及陳述，對其等有利，故效力及於其四人。
二、被上訴人主張，上訴人共有門牌號碼台中市○○路八十三號（原審判決書誤書為八十五
    號）之一樓騎樓，無權佔用有被上訴人所有坐落台中市○○段二十八之十八地號土地，
    經實測占用面積為０、０００一公頃（如原審判決書附圖所示），爰依物上請求權請求
    上訴人拆屋還地等語，上訴人則以，上訴人興建房屋時曾與被上訴人之前手陳拱辰有共
    同壁之協議，同意上訴人將共同壁建在被上訴人之土地上，上訴人必須受到該協議之約
    束，且被上訴人於上訴人興建時亦知悉上訴人已逾越界線，依民法第七百九十六條之規
    定，亦不可在事後請求被上訴人拆屋，且本件要拆除部分僅０、０００一公頃，面積不
    大，且目前為騎樓供公眾通行，如拆除勢必影響上訴人建物本身之安全，對被上訴人亦
    無利益，被上訴人顯有濫用權利之嫌，應駁回其訴等詞置辯。
三、按民法第七百九十六條所規定之：「土地所有人建築房屋逾越疆界者，鄰地所有人如知
    其越界而不即提出異議，不得請求移去或變更其建築物。」所謂不即提出異議，係指鄰
    地所有人於知悉土地所有權人建築逾越疆界，依一般社會觀念，於相當時間內能提出異
    議而不提出者而言，最高法院四十二年台上字第一二二號判例參照；另按權利之行使，
    不得違反公共利益‧或以損害他人為主要目的。行使權利，履行義務，應依誠實及信用
    方法。為民法第一百八十四條所明定，又「查權利之行使，是否以損害他人為主要目的
    ，應就權利人因權利行使所能取得之利益，與他人及國家社會因其權利行使所受之損失
    ，比較衡量以定之。倘其權利之行使，自已所得利益極少而他人及國家社會所受之損失
    甚大者，非不得視為以損害他人為主要目的，此乃權利社會化之基本內涵所必然之解釋
    。」為最高法院七十一年台上字第七三七號著有判例；又相鄰土地之所有權人間訂立共
    同壁之約定後，依該約定於共同壁之範圍內所興建之地上物，依民法第七百九十六條之
    規定，所有權人及其繼受人不得請求拆除，最高法院八十六年台上字第三四二三號判決
    係認定，另最高法院七十一年台上字第四０九號判決亦持同一看法。而最高法院八十六
    年台上字第二七０四號判決更認定所謂共同壁之約定係屬租賃契約，則依民被上法第四
    百二十五條之規定，所有權人及其繼受人亦不得請求拆除於共同壁。
四、被上訴人主張上訴人共有前揭房屋騎樓部分占用其前述之土地，共０、０００一公頃（
    如原審判決書附圖所示），為上訴人所不爭執，且經被上訴人提出照片一張，土地登記
    簿影本一份等為證，並經原審法官及本院受命法官赴現場勘驗屬實，及命台中市中正地
    政事務所測量人員測量，有勘驗筆錄二份、複丈成果圖一份等在卷可參，被上訴人此部
    分之主張應可認定。
五、惟上訴人抗辯其興建房屋時曾與被上訴人之前手陳拱辰有共同壁之協議，同意上訴人將
    共同壁建在被上訴人之土地上，上訴人必須受到該協議之約束，且被上訴人於上訴人興
    建時亦知悉上訴人已逾越界線，依民法第七百九十六條之規定，不可在事後請求被上訴
    人拆屋，且本件要拆除部分僅０、０００一公頃，面積不大，且目前為騎樓供公眾通行
    ，如拆除勢必影響上人訴人建物本身之安全，被上訴人顯有濫用權利之嫌，應駁回其訴
    等詞；經查（一）、系爭建物（基地為坐落台中市○區○○段二八之十九、二八之二十
    、二九之八號土地）係於民國六十九年四月二十五日前起造（起造人為吳約瑟、戊○○
    、丙○○等五人共同起造），而於起造前，吳約瑟、戊○○、丙○○等五人曾與鄰地（
    即為坐落台中市○區○○段二八之十八、二八之二十一、二九之九號土地，亦為本件系
    爭土地）所有權人陳拱辰訂立使用共同壁協定書，由陳拱辰將系爭之坐落台中市○區○○段二八之十八土地提供予吳約瑟、戊○○、丙○○等五人作為房屋之牆壁之用，其後
    ，被上訴人於六十九年七月十六日買受，同年九月二十日為所有權登記系爭之台中市○
    區○○段二八之十八等土地，有上訴人提出被上訴人不爭執之使用共同壁協定書及台中
    市政府工務局函影本各乙份，使用執照影本乙份，土地登記簿謄本三份等為證，堪認上
    訴人此部分之主張為真正。
  （二）、次查，被上訴人於本院八十九年五月二十四日準備程序時自陳：「我買系爭的房
        子時，上訴人已經蓋到三樓，後來因為火災，我們才重新蓋房子，是建築師測量時
        發現上訴人佔了我們一部份土地，我告訴上訴人，但上訴人表示那是他與我的前屋
        主協議好的，我的前屋主在我買房子後一星期死亡了，我怎麼知道前屋主與上訴人
        有何協議。」（參閱八十九年五月二十四日準備程序筆錄），被上訴人已自認於系
        爭房屋興建中，知悉系爭房屋有使用系爭土地之情形。又系爭房屋申請興建之高度
        為四層樓，上訴人至民國六十九年十二月十七日始全部建造完成並領取使用執照，
        被上訴人則於民國六十九年七月十六日向訴外人陳拱辰買受並取得取得系爭土地之
        所有權，當時，上訴人於前開鄰地興建之房屋（即系爭房屋），施工進度係至地下
        室頂版完成，被上訴人固辯稱渠發現系爭房屋有使用系爭土地之時間，為系爭房屋
        蓋至第三層時，但不論被上訴人發現之時間為系爭房屋地下室興建完成或已蓋至第
        三層，此俱不影響被上訴人發現系爭房屋使用系爭土地時，系爭房屋正興建中之事
        實，蓋系爭房屋系計劃興建至第四層，縱被上訴人發現之時間為蓋至第三層時，但
        系爭房屋當時尚未興建完成，至本件八十八年七月二十九日提起本件訴訟止，均未
        提出異議，自屬民法第七百九十六條所規定之：「土地所有人建築房屋逾越疆界者
        ，鄰地所有人如知其越界而不即提出異議，不得請求移去或變更其建築物。」上訴
        人此部分之抗辯為有理由。
  （三）、 本件被上訴人請求上訴人拆除之地上物（即原判決附圖所示坐落台中市○區○○段二八之十八之Ｂ部份）面積僅一平方公尺，且應拆除部分，靠近馬路部分係樑
        柱，其寬為六公分，就八十三號房屋部分，寬為七、八公分，亦經本院赴現場勘驗
        無誤，有勘驗筆錄一份在卷足證，且該部份面積之現使用狀況係供騎樓使用，包含
        被上訴人在內之不特定人俱可通行系爭土地，上訴人並未於該部份之面積為任何之
        阻礙或搭建任何之建物或以任何方式將系爭土地佔為一已之用，而倘被上訴人將該
        部份之面積取回，被上訴人仍須將該部份之面積提供為騎樓使用（蓋一則該部份業
        於台中市政府建管課指定為騎樓之法定用途，而他則被上訴人亦不可能因取回系爭
        一平方公尺之土地而重新建築房屋），申言之，被上訴人取回系爭土地與否，就其
        利益言，根本無任何差異，被上訴人並不因此而取得任何利益，反之，上訴人將因
        本件拆屋還地之強制執行而房屋樑柱及結構受損，且上訴人於建築之初係與被上訴
        人之前手約定共同壁使用，已見前述，係合法興建之房屋因此拆除，而本件如需拆
        除，其因面積狹小，寬度亦窄，必須以精細切割方式為之，所費不貲，就整體國家
        及社會之利益言，是為極大之損害，另被上訴人雖於本院準備程序中表示僅要求將
        越界部分磁磚換掉即，惟其仍未撤回拆屋之聲明，其仍有請求上訴人拆之意，是被
        上訴人為本件拆除建物之請求，顯違反前開民法第一百八十四條之規定及最高法院
        七十一年台上字第七三七號判例有違。
六、從而，本件上訴人之抗辯為有理由，其雖有佔用被上訴人之土地建築建物，惟被上訴人
    請求上訴人拆屋還地，自難准許，原審為被上訴人勝訴之判決，尚有未洽，上訴意旨聲
    明廢棄，為有理由。
七、至本件上訴人雖與被上訴人之前手陳拱辰訂立共同壁使用契約，已見前述，惟上訴人抗
    辯其對於該契約之訂定，並不知情等語，雖其於本院準備程序中供述，上訴人不同意和
    我為共同壁使用，因為上訴人是蓋四樓，我的部分連地下室是六樓，柱子需要比較租，
    我表示要換大的柱，我可以貼牆壁的錢給上訴人，但上訴人不同意，所以我才自行建築
    柱子及牆壁。（見八十九年六月二十一日之準備程序筆錄），僅係上訴人與陳拱辰訂立
    共同壁使用契約後始知悉，上訴人又無法舉證證明，被上訴人於繼受本件被上訴人所有
    權時即已知悉有共同壁使用契約存在，與前述最高法院之判決，係以繼受人於繼受時即
    已知悉，故須承受該契約情形不同，依契約之相對性，該共同壁使用契約效力尚不及於
    被上訴人，上訴人此部分之抗辯尚無理由，惟不影響本件判決結果；因本案事證已臻明
    確，兩造其餘主張陳述及所提之證據，均毋庸再予審酌，附此敘明。
八、據上論結，本件上訴為有理由，依民事訴訟法第四百三十六條之一第三項、第三百八十
    五條第一項前段、第四百五十條、第七十八條、判決如主文。
中        華        民        國   八十九   年      九       月      八       日
                                    臺灣臺中地方法院民事第三庭
~B審判長法  官  林清鈞
~B      法  官  許冰芬
~B      法  官  秀玲
右為正本係照原本作成
不得上訴。
中        華        民        國   八十九   年      九       月      十三     日
~B法院書記官


司法院資訊處製作；財團法人民間司法改革基金會備份。
